臺灣高等法院刑事判決　　　　　　　　　　　　　九十一年度上訴字第一七五九號
　　上　訴　人　臺灣臺北地方法院檢察署檢察官
　　被　　　告　甲○○
右上訴人因被告妨害自由等案件，不服臺灣臺北地方法院九十年度訴字第一０六八號
，中華民國九十一年四月十九日第一審判決（起訴案號：臺灣臺北地方法院檢察署九
十年度偵字第一三九０六號、第一六九００號、第一八０九七號）提起上訴，本院判
決如左：
    主  文
上訴駁回。
    理  由
一、公訴意旨略以：被告甲○○於民國（下同）九十年八月二十四日零時許，在台北
    市○○區○○路六十三號前，見乙○○及其子盧品宏在該處撐開引擎蓋，發動車
    號ＡＭ－一八七八號自小客車引擎欲使電瓶充足電量之際，認該車輛引擎發動之
    聲音過大，影響其睡眠，竟意圖為自己不法之所有，先徒手將支撐引擎蓋之鐵支
    架打落後，手持該掉落之鐵支架向乙○○恐嚇稱：「若不趕快將車開走即要砸爛
    該車」等語，並藉詞乙○○影響其睡眠，要求給付金錢作為賠償，使乙○○心生
    畏怖，隨即前往台北市○○區○○路之ＯＫ便利商店，接續於同日零時十八分、
    零時三十分、零時三十一分、零時四十一分及零時四十二分許，分別利用該店內
    之自動提款機提領現金一萬元、二萬元、二萬元、二萬元及二萬元，共計九萬元
    後，交予甲○○（恐嚇取財部分，業經原審判處罪刑確定）。詎被告甲○○步出
    便利商店後，復另行起意，以託辭借車找友人為由，強令乙○○上車坐後座，先
    由被告甲○○開車至台北市○○路，再由乙○○開車至台北市景美舊橋附近，車
    抵該處後，被告甲○○因需用手機找友人，乃意圖為自己不法所有，以恐嚇方式
    要求乙○○交付手機，乙○○依言交付後，始載送其子盧品宏回家，惟與其子盧
    品宏行動自由已遭剝奪約三、四十分鐘之久。嗣乙○○向警方報案，經警於九十
    年八月二十四日二十一時許，在台北市○○路八十三巷口查獲被告甲○○，始獲
    上情。因認被告甲○○涉犯刑法第三百零二條第一項之剝奪行動自由罪及第三百
    四十六條第一項之恐嚇取財罪嫌云云。
二、按犯罪事實應依證據認定之，無證據不得推定其犯罪事實。又不能證明被告犯罪
    者，應諭知無罪之判決，刑事訴訟法第一百五十四條、第三百零一條第一項分別
    定有明文。又被害人所述被害情形如無瑕疵可指，而就其他方面調查又與事實相
    符，其供述始足據為判決之基礎；告訴人之告訴，係以使被告受刑事訴追為目的
    ，是其陳述是否與事實相符，仍應調查其他證據以資審認（最高法院三十二年上
    字第六五七號、五十二年台上字第一三００號判例參照）。又事實之認定，應憑
    證據，如未能發現相當證據，或證據不足以證明，自不能以推測或擬制之方法，
    為裁判基礎（最高法院四十年台上字第八六號判例參照）。另認定犯罪事實所憑
    之證據，雖不以直接證據為限，間接證據亦包括在內；然而無論直接或間接證據
    ，其為訴訟上之證明，須於通常一般之人不致有所懷疑，而得確信其為真實之程
    度者，始得據為有罪之認定，倘其證明尚未達到此一程度，而有合理之懷疑存在
    時，即無從為有罪之認定（亦有最高法院七十六年台上字第四九八六號判例參照
    ）。
三、公訴人認定被告甲○○涉有前開剝奪人之行動自由及恐嚇取財犯行，無非係以：
    右揭事實，業據告訴人乙○○指訴在卷，並有告訴人乙○○書具之贓物認領保管
    單一紙在卷可稽，為其主要論據。
四、訊據被告甲○○固坦承於上開時地駕駛告訴人乙○○所有之車輛及使用告訴人乙
    ○○之行動電話等情不諱，惟矢口否認有妨害自由或恐嚇取財犯行，辯稱：伊步
    出便利商店後，因欲訪友，又值深夜，乃向乙○○借用車輛，並未強使乙○○或
    其子上車，亦未妨害彼等行動自由。又伊當時因行動電話電量用盡，始向乙○○
    借用行動電話，其間並未施以恐嚇之言語或舉動等語。經查：
(一)本件被告甲○○經送國軍北投醫院鑑定其精神狀態結果，認定：綜合被告之病史
    、臨床會談結果及心理測驗結果，並未有任何精神病症狀，其應具有處理自我事
    物能力，並不屬於精神耗弱或心神喪失，有卷附之國軍北投醫院九十一年一月九
    日以（九一）濟元字第七０號函所檢送之精神鑑定報告書可憑，參諸被告於原審
    及本院審理應訊時，對於所詢相關案發過程及年籍資料均能自行描述說明清楚，
    足認被告甲○○於行為及審判時對於一般外界事務仍具一定程度之知覺理會與判
    斷作用以及自由決定意思之能力，並未達於心神喪失或精神耗弱之程度，合先敘
    明。
(二)告訴人乙○○於警訊時供稱：「出了便利商店，該男子要求我開車載他出去，於
    是我問他要去那裡，我開車送他去，但他卻要我坐在後面，由他開車，車子往台
    北方向行駛，在途中表示要到長春路」等語，於檢察官偵查中供稱：「錢拿後，
    他要去找友人，所以由他先開車之後到長春路，他友人透過我的機子找到他，所
    以換我開車，後到了景美橋他要我停車，要我先將小孩送回家，但要我再回去接
    他」等語，於原審九十年十一月二十日調查時供稱：「（問：被告說上車去找朋
    友，為何你願意上車？）因為我沒有想要反抗的動作，我也不敢反抗，且我想趕
    快照他的指示做完，當時他並沒有對我說恐嚇的話也沒有拿東西揮舞，只是叫我
    上車。」等語，於原審九十一年三月二十八日審理時供稱：「（問：被告用何種
    方式上車？）他在超商內就有說要去找朋友，所以出了超商，他就直接上車，因
    為當時我兒子還在車上，所以我趕快跟著上車。」等語，證人盧品宏於原審九十
    一年三月二十八日審理中證稱：「（問：上車後被告將車開到何處去？）我不知
    道路，但是我知道有經過中正紀念堂，後來被告一直在接電話，他下車去接電話
    後有無上車我不清楚，我爸爸有要求被告先送我回家，被告說好，我爸爸是先將
    被告載到要到的地方後，要求可否先將我送回家。」等語，足見被告甲○○並未
    對乙○○或其子盧品宏實施強暴或脅迫之行為，且於乙○○要求先載其子盧品宏
    回家時亦表同意，自難認有剝奪乙○○或其子盧品宏行動自由之犯行。
(三)被告甲○○於前揭時地使用乙○○行動電話之事實，固據被告甲○○自承在卷，
    並經告訴人乙○○指訴無異，復有乙○○立具之贓物認領保管單一紙在卷可參，
    惟被告堅稱當時係因行動電話電量用盡，始向乙○○借用行動電話，其間並未施
    以恐嚇之言語或舉動等語，且告訴人乙○○於警訊時供稱：「在我提領現金過程
    中，該男子用我的行動電話打給一位小姐，並將電話交給我，要我將手機號碼告
    訴那個小姐．．．，當車子行駛到長春及新生北路口，突然有人打我的行動電話
    ，我接過後是一個女子說要找甲○○．．．，於是該男子就要我把手機拿給他，
    他就與電話中的女子通話．．．，車子過了景美舊橋到新店市○○○○○路口，
    他要我停車，並且他下車，並將他的一個手提袋及我的行動電話帶走，我問他要
    如何才能將行動電話還我，他說要我先將小孩送回家，再打我自己的行動電話跟
    他聯絡，我將我孩子送回家後，再打我自己的行動電話跟來聯絡，就立即出門，
    並跟他聯絡．．．，第三次就是那名男子聽電話，他要我於二時三十分再打給他
    。那時我非常害怕．．．，於是就向警方報案」等語，於檢察官偵查中供稱：「
    只有錢及手機被他拿走，又手機有拿回來，但晶片不見了」等語，於原審九十年
    十一月二十日調查中供稱：「．．．被告跟我進去領，並且站在我旁邊，我領完
    後並直接將錢交給他，被告在便利商店內突然問我有無手機，我告訴他在車上，
    我們就先回到車子旁並且拿手機給他，被告拿著我的手機又跟我進去超商領錢，
    ．．．」、「．．．車子開到長春路附近我手機就響了，手機是在何時交還給我
    我不記得，但是我記得我上車時手機是由我拿在手上，電話響了我接起來並說要
    找甲○○，因為我聽不清楚，我又問了一次，電話那邊的人又重複說他要找甲○
    ○一次，我就將手機拿給被告，當時被告將車停在紅綠燈邊接手機，談了幾句話
    後被告告訴我他要回景美，他接完手機有將手機還給我，我就告訴他因為回景美
    自己家我路比較熟，所以叫被告休息我來開車，被告就給我開，他自己坐到後座
    ，我坐駕駛座，在回景美的路上我請他先讓我將孩子送回家，他要求我先將他載
    到景美找朋友，我就繼續開車，過了景美舊橋，過了第一個紅綠燈，他就說到這
    邊他要下車，下車時他就拿著自己的衣服還有他的小手提袋，並且帶走我的手機
    ，他拿走手機時有告訴我說手機他要用一下，他就說他要去找朋友，他原本要我
    在該處等一下他等一下會回來，我告訴他我是否可以將兒子先送回家再來接他，
    他說好，我有問他如何聯絡，他說我可以打自己的手機號碼與他聯絡，我就趕快
    送我兒子回家，．．．」等語，於原審九十一年三月二十八日審理時供稱：「（
    問：當時被告以何方式使你將手機交給他？）他說他的手機沒有電，問我是否有
    手機，我答有，他就叫我把手機拿出來他要用一下，我就到車上把手機拿下來到
    便利商店給他，他在便利商店打完電話後有還我手機，後來到車上因為我的手機
    放在後座，且手機響了，電話中的人說要找被告，所以我才知道他的名字，我就
    將電話拿給被告，他接完電話有將手機還我。」等語，足見被告甲○○所辯上情
    ，應非虛偽，難認其有為自己或第三人不法所有之意圖，或認有以恐嚇行為使乙
    ○○心生畏怖，而交付行動電話情事，亦難以恐嚇取財罪名相繩。此外，復查無
    其他積極證據足認被告甲○○涉有妨害自由或恐嚇取財犯行，揆諸首揭說明，自
    屬不能證明其犯罪。
五、原審就此部分諭知被告無罪之判決，經核尚無違誤。公訴人上訴意旨略以：「
    （一）．．．被告甲○○在九十年八月二十四日零時許，先手持被害人乙○○所
    有ＡＭ─一八七八號車輛引擎蓋支架，恐嚇被害人乙○○將其所有財物交付。因
    被告與被害人住家距離甚近，且被告於恐嚇取財行為時，尚取得被害人姓名、公
    司職銜、電話等之個人資料，又被告為恐嚇取財行為時，被害人之子盧品宏均在
    場，被害人為免其個人與其子遭受被告現時不法之腕力危害，以及將來之惡害，
    未予反抗即依被告之要求提領現金九萬元交予被告。惟被告於取得財物後，意猶
    未盡，又主動要求要以被害人所有車輛載送到他地，並未經被害人乙○○之同意
    ，隨即坐上被害人乙○○所有前揭車輛駕駛座準備開車。因被害人之子盧品宏當
    時尚在車上，被害人乙○○只好跟著被告上車，坐在後座，任由被告開往其所想
    去的地方。此由被害人乙○○於九十年八月二十四日所為警訊筆錄、同年九月二
    十八日所為偵訊筆錄，以及同年十一月二十日所為調查筆錄暨被害人之子盧品宏
    於九十一年三月二十八日所為調查筆錄，均可證明被告係未經被害人及其子之同
    意，即取得被害人乙○○所有車輛之主控權，並進而逕自駕駛該車輛離去，使被
    害人及其子之行動自由在該段期間遭受剝奪。原審未考量被告甲○○所為妨害自
    由行為與其恐嚇取財行為在時間上具有密不可分的關係，故被害人乙○○在受被
    告恐嚇未能反抗情況下並無意思自由，亦無可能不同意被告於當時使用其所有之
    車輛，逕以被害人等之行動自由於表象上未遭剝奪，而認定被告妨害自由部份無
    罪，尚非妥適。二、．．．被告甲○○於被害人乙○○受其恐嚇至便利超商提領
    現金交予被告時，即開口向被害人詢問有無行動電話，使被害人不敢反抗立刻回
    到停車處拿出其所有之行動電話交予被告使用。被告當時雖未用恐嚇之言語使被
    害人交出其所有行動電話，惟被告先前即已以恐嚇之言語、行為使被害人交付財
    物，此與使被害人交付行動電話之時間緊接，不可分割，故被害人實仍在其恐嚇
    言行之支配影響之下，自對被告所為任何要求均予以答允，不敢有任何造次言行
    ，則被害人對被告「借用」其行動電話之要求，自不敢違背。又被告逕行駕駛被
    害人車輛並妨害被害人之行動自由期間，雖曾將該行動電話交還被害人持有，惟
    被告在開車途中，仍持續接聽其友人打至被害人行動電話之電話，且被告最後在
    下車前，亦未經被害人同意，逕自拿走其所有行動電話。被害人在被告持續的恐
    嚇言行與妨害自由犯行之支配下，不敢有何異議，任由被告拿走其所有行動電話
    。被告在此雖辯稱僅「借用」被害人之行動電話，但卻自始即未有將該行動電話
    返還被害人之意，此由其在取得被害人行動電話後即將自己使用之ＳＩＭ卡換裝
    在被害人行動電話上可窺一二，且遲至警方循線逮捕被告時，其仍未將該行動電
    話返還被害人。對此，被告尚狡辯因其不知如何聯絡被害人，但被告早有被害人
    公司職銜、電話等，又與被害人是鄰居，豈有不知如何聯絡被害人而無法返還行
    動電話之苦？故可見被告所辯全不足採信。而衡諸被害人自始即受被告以手持鐵
    條、兇神惡煞地言行恐嚇，而交付財物九萬元，並交付其所有行動電話供被告使
    用之事實，被告所為「借用」被害人行動電話之行為自然該當刑法第三百四十六
    條第一項之恐嚇取財罪。原審未審酌此點，遽為被告無罪之認定，尚未妥適。」
    云云，惟查：（一）告訴人乙○○於警訊時固供稱：當時因伊子盧品宏尚在車上
    ，只好跟著被告上車，坐在後面，任由被告開往想去的地方等語，但被告當時並
    未施以強暴、脅迫，或以其他方法剝奪告訴人乙○○之行動自由，已如前述，而
    告訴人乙○○前開供詞，僅係其主觀上片面之判斷及顧慮，亦難據以推定被告有
    以非法方法拘束告訴人乙○○或其子之身體，使之行動不得自由。（二）被告於
    前開時地，係因自己行動電話電量用盡，始向告訴人乙○○借用行動電話等情，
    本院已詳為認定如上，是以被告嗣將自己使用之ＳＩＭ卡換裝在告訴人乙○○之
    行動電話上，亦不足為奇。再被告既非以言語或舉動將惡害通知告訴人乙○○，
    並使告訴人乙○○心生畏怖，而交付前開行動電話，即難成立恐嚇取財罪，至被
    告嗣雖未將行動電話返還告訴人乙○○，但要僅屬於債務不履行之範疇，尚難遽
    令被告入罪。況告訴人乙○○於警訊時已供稱：「．．．，車子過了景美舊橋到
    新店市○○○○○路口，他要我停車，並且他下車，並將他的一個手提袋及我的
    行動電話帶走，我問他要如何才能將行動電話還我，他說要我先將小孩送回家，
    再打我自己的行動電話跟他聯絡，我將我孩子送回家後，再打我自己的行動電話
    跟來聯絡，就立即出門，並跟他聯絡．．．，第三次就是那名男子聽電話，他要
    我於二時三十分再打給他。那時我非常害怕．．．，於是就向警方報案」等語，
    足見被告亦非無返還該行動電話之意思，自難以其當時尚未返還行動電話即作為
    不利之認定。公訴人上訴意旨，執此指摘原判決不當，為無理由，應予駁回。
據上論斷，應依刑事訴訟法第三百六十八條，判決如主文。
本案經檢察官劉靜婉到庭執行職務。
中      華      民      國    九十一    年       八     月     十四     日
                              台灣高等法院刑事第六庭
                                  審判長法  官  陳  春  秋
                                        法  官  徐  培  元
                                        法  官  高  明  哲
右正本證明與原本無異。
如不服本判決應於收受送達後十日內向本院提出上訴書狀，其未敘述上訴之理由者並
得於提起上訴後十日內向本院補提理由書（均須按他造當事人之人數附繕本）。
                                        書記官  李  垂  福
中      華      民      國    九十一    年      八      月     十五     日
